ACORDAO-COMPLETO-2495587

ACÓRDÃO 708/2022 ATA 11/2022 - PLENÁRIO

VISTOS, relatados e discutidos estes autos referentes à Tomada de Contas Especial instaurada pelo Instituto Nacional do Seguro Social - INSS em decorrência da concessão irregular de benefícios previdenciários no âmbito da Agência da Previdência Social Santa Cruz - Gerência Executiva no Rio de Janeiro-Norte do INSS - EXRJ-Norte.
ACORDAM os Ministros do Tribunal de Contas da União, reunidos em sessão do Plenário, ante as razões expostas pelo Relator, em:
9.1. excluir do rol de responsáveis desta Tomada de Contas Especial os nomes dos Srs. Altai Moura Rolin, Dina Oliveira Dias, Edilson Gregório de Sá, Elenita da Silva Freitas, Guaraciana Reis e Silva, Ivã Vianna da Silva, João Antônio Sérgio, Leci da Silva Faria, Marcelo Rocha de Souza, Maria de Lourdes Miquelan Seixas, Paulo Roberto Pereira da Silva, Sebastião Brasa Tibúrcio, Sebastião Ribeiro da Silva, Valter Cardoso Nunes e Sandra Machado Claudio Rocha;
9.2. com fulcro nos arts. 1º, inciso I, 16, inciso III, alíneas "c" e "d", 19, caput, e 23, inciso III, da Lei 8.443/1992, julgar irregulares as contas do Sr. Luiz Henrique Nunes da Silva e condená-lo ao pagamento das quantias a seguir indicadas, acrescidas da atualização monetária e dos juros de mora, calculados a partir das datas especificadas até a efetiva quitação, fixando-lhe o prazo de 15 (quinze) dias, a contar do recebimento da notificação, para que comprove, perante o Tribunal (art. 214, inciso III, alínea "a", do Regimento Interno/TCU) , o recolhimento da dívida ao Instituto Nacional do Seguro Social, nos termos da legislação em vigor:
	Data da ocorrência
	Valor histórico (R$) 

	13/03/2009 
	 465,00 

	13/03/2009 
	 318,16 

	07/04/2009 
	 465,00 

	11/05/2009 
	 465,00 

	03/06/2009 
	 465,00 

	06/07/2009 
	 465,00 

	06/08/2009 
	 465,00 

	08/09/2009 
	 465,00 

	05/10/2009 
	 465,00 

	05/11/2009 
	 465,00 

	08/12/2009 
	 465,00 

	07/01/2010 
	 465,00 

	05/02/2010 
	 510,00 

	05/03/2010 
	 510,00 

	14/04/2010 
	 510,00 

	06/05/2009 
	341,00 

	08/06/2009 
	 465,00 

	08/06/2009 
	 465,00 

	09/07/2009 
	 465,00 

	06/08/2009 
	 465,00 

	08/09/2009 
	 465,00 

	08/10/2009 
	 465,00 

	17/11/2009 
	 465,00 

	04/12/2009 
	 465,00 

	14/04/2009 
	279,00 

	14/04/2009 
	 465,00 

	30/04/2009 
	 465,00 

	28/05/2009 
	 465,00 

	03/07/2009 
	 465,00 

	10/08/2009 
	 465,00 

	27/08/2009 
	 465,00 

	28/09/2009 
	 465,00 

	27/10/2009 
	 465,00 

	01/12/2009 
	 465,00 

	28/12/2009 
	 465,00 

	25/01/2010 
	 510,00 

	30/01/2009 
	359,66 

	27/02/2009 
	 465,00 

	31/03/2009 
	 465,00 

	30/04/2009 
	 465,00 

	01/06/2009 
	 465,00 

	30/06/2009 
	 465,00 

	31/07/2009 
	 465,00 

	31/08/2009 
	 465,00 

	30/09/2009 
	 465,00 

	30/10/2009 
	 465,00 

	30/11/2009 
	 465,00 

	30/12/2009 
	 465,00 

	29/01/2010 
	 510,00 

	26/02/2010 
	 510,00 

	31/03/2010 
	 510,00 

	30/04/2010 
	 510,00 

	31/05/2010 
	 510,00 

	30/06/2010 
	 510,00 

	30/07/2010 
	 510,00 

	31/08/2010 
	 510,00 

	04/10/2010 
	 510,00 

	14/04/2009 
	201,50 

	06/05/2009 
	 465,00 

	03/06/2009 
	 465,00 

	02/07/2009 
	 465,00 

	30/07/2009 
	 465,00 

	28/08/2009 
	 465,00 

	29/09/2009 
	 465,00 

	29/10/2009 
	 465,00 

	27/11/2009 
	 465,00 

	29/12/2009 
	 465,00 

	03/02/2009 
	262,83 

	02/03/2009 
	 465,00 

	01/04/2009 
	 465,00 

	04/05/2009 
	 465,00 

	01/06/2009 
	 465,00 

	01/07/2009 
	 465,00 

	03/08/2009 
	 465,00 

	01/09/2009 
	 465,00 

	01/10/2009 
	 465,00 

	03/11/2009 
	 465,00 

	01/12/2009 
	 465,00 

	04/01/2010 
	 465,00 

	01/02/2010 
	 510,00 

	01/03/2010 
	 510,00 

	01/04/2010 
	 510,00 

	06/02/2009 
	332,00 

	03/03/2009 
	 465,00 

	31/03/2009 
	 465,00 

	30/04/2009 
	 465,00 

	29/05/2009 
	 465,00 

	06/07/2009 
	 465,00 

	05/08/2009 
	 465,00 

	28/08/2009 
	 465,00 

	29/09/2009 
	 465,00 

	29/10/2009 
	 465,00 

	27/11/2009 
	 465,00 

	29/12/2009 
	 465,00 

	28/01/2010 
	 510,00 

	26/02/2010 
	 510,00 

	31/03/2010 
	 510,00 

	03/04/2009 
	325,50 

	06/05/2009 
	 465,00 

	03/06/2009 
	 465,00 

	13/07/2009 
	 465,00 

	30/07/2009 
	 465,00 

	27/08/2009 
	 465,00 

	05/10/2009 
	 465,00 

	28/10/2009 
	 465,00 

	26/11/2009 
	 465,00 

	28/12/2009 
	 465,00 

	27/01/2010 
	 510,00 

	24/02/2010 
	 510,00 

	26/02/2009 
	41,50 

	04/03/2009 
	 465,00 

	03/04/2009 
	 465,00 

	06/05/2009 
	 465,00 

	03/06/2009 
	 465,00 

	03/07/2009 
	 465,00 

	05/08/2009 
	 465,00 

	03/09/2009 
	 465,00 

	05/10/2009 
	 465,00 

	05/11/2009 
	 465,00 

	03/12/2009 
	 465,00 

	06/01/2010 
	 465,00 

	03/02/2010 
	 510,00 

	03/03/2010 
	 510,00 

	06/04/2010 
	 510,00 

	04/05/2009 
	465,00 

	28/05/2009 
	 465,00 

	01/07/2009 
	 465,00 

	30/07/2009 
	 465,00 

	28/08/2009 
	 465,00 

	30/09/2009 
	 465,00 

	30/10/2009 
	 465,00 

	30/11/2009 
	 465,00 

	29/12/2009 
	 465,00 

	14/05/2009 
	465,00 

	14/05/2009 
	 418,50 

	19/06/2009 
	 465,00 

	09/07/2009 
	 465,00 

	05/08/2009 
	 465,00 

	02/09/2009 
	 465,00 

	02/10/2009 
	 465,00 

	04/11/2009 
	 465,00 

	02/12/2009 
	 465,00 

	11/02/2009 
	221,33 

	04/03/2009 
	 465,00 

	02/04/2009 
	 465,00 

	04/05/2009 
	 465,00 

	04/06/2009 
	 465,00 

	06/07/2009 
	 465,00 

	07/08/2009 
	 465,00 

	02/09/2009 
	 465,00 

	02/10/2009 
	 465,00 

	10/11/2009 
	 465,00 

	04/12/2009 
	 465,00 

	05/01/2010 
	 465,00 

	03/02/2010 
	 510,00 

	04/03/2010 
	 510,00 

	05/04/2010 
	 510,00 

	08/05/2009 
	465,00 

	08/05/2009 
	 108,50 

	06/07/2009 
	 465,00 

	06/07/2009 
	 465,00 

	30/07/2009 
	 465,00 

	28/08/2009 
	 465,00 

	05/10/2009 
	 465,00 

	06/11/2009 
	 465,00 

9.3. aplicar ao Sr. Luiz Henrique Nunes da Silva a multa prevista no art. 57 da Lei 8.443/1992, no valor de R$ 30.000,00 (trinta mil reais) , fixando-lhe o prazo de 15 (quinze) dias, a contar da notificação, para que comprove, perante o Tribunal (art. 214, inciso III, alínea "a", do Regimento Interno/TCU) , o recolhimento da dívida ao Tesouro Nacional, atualizada monetariamente desde a data deste Acórdão até a do efetivo recolhimento, se for paga após o vencimento, na forma da legislação em vigor;
9.4. autorizar, caso requerido, nos termos do art. 26 da Lei 8.443/1992, o parcelamento das dívidas em até 36 (trinta e seis) parcelas mensais e sucessivas, sobre as quais incidirão os correspondentes acréscimos legais (débito: atualização monetária e juros de mora; multa: atualização monetária) , esclarecendo ao responsável que a falta de pagamento de qualquer parcela importará no vencimento antecipado do saldo devedor (art. 217, § 2º, inciso II, do Regimento Interno/TCU) , sem prejuízo das demais medidas legais;
9.5. considerar grave a infração cometida pelo Sr.  Luiz Henrique Nunes da Silva, com base no art. 270 do Regimento Interno/TCU;
9.6. aplicar ao Sr. Luiz Henrique Nunes da Silva a penalidade de inabilitação para o exercício de cargo em comissão ou função de confiança no âmbito da Administração Pública Federal, pelo prazo de 5 (cinco) anos, com fundamento no art. 60 da Lei 8.443/1992 c/c o art. 270 do Regimento Interno/TCU;
9.7. autorizar, desde logo, a cobrança judicial das dívidas a que se referem os subitens 9.2 e 9.3 deste Acórdão, caso não atendida a notificação, com base no art. 28, inciso II, da Lei 8.443/1992; 
9.8. solicitar, com fulcro no art. 61 da Lei 8.443/1992 e no art. 275 do Regimento Interno/TCU, à Advocacia-Geral da União, por intermédio do Ministério Público junto ao TCU, a adoção das medidas necessárias ao arresto dos bens do responsável Luiz Henrique Nunes da Silva, devendo este Tribunal ser ouvido quanto à liberação dos bens arrestados e à sua restituição;
9.9. comunicar ao Instituto Nacional do Seguro Social e à Procuradoria da República no Estado do Rio de Janeiro que a decisão contida no subitem 9.1 deste Acórdão não impedirá a adoção de providências administrativas e/ou judiciais contra os segurados beneficiários dos pagamentos previdenciários inquinados, com vistas à recuperação dos valores indevidamente pagos; 
9.10. dar ciência ao Instituto Nacional do Seguro Social, nos termos do art. 2º, inciso II, da Resolução/TCU 315/2020, das seguintes ocorrências identificadas no curso do presente feito:
9.10.1. retardamento injustificado na instauração da Tomada de Contas Especial que ensejou o Processo 35432.001151/2018-17, em afronta ao art. 1º, § 1º, da Instrução Normativa/TCU 56/2007, assim como aos arts. 4º e 11 da Instrução Normativa/TCU 71/2012;
9.10.2. ausência da adoção de medidas atinentes à adequada caracterização e indicação do responsável pelas irregularidades objeto do PAD 35301.001800/2010-18, bem como da instauração da correspondente Tomada de Contas Especial, com as respectivas informações de sistema que demonstrem os atos praticados com vistas à concessão de benefício à Sra. Dina Oliveira Dias, NB: 88/533.782.485-2, podendo, nesse caso, o INSS implementar as medidas administrativas e/ou judicias pertinentes para buscar reaver o valor do dano causado ao erário com relação ao caso tratado no aludido PAD;
9.11. enviar cópia deste Acórdão: 
9.11.1. à Controladoria-Geral da União para fins de controle da aplicação da penalidade referida no subitem 9.6 deste Acórdão, nos termos dos Acórdãos/Plenário 348/2016 e 714/2016;
9.11.2. ao INSS e à Procuradoria da República no Estado do Rio de Janeiro, com base no art. 16, § 3º, da Lei 8.443/1992, e no art. 209, § 7º, do Regimento Interno/TCU.

Tomada de Contas Especial instaurada em decorrência da concessão irregular de benefícios previdenciários no âmbito da Agência da Previdência Social de Santa Cruz/RJ. Análise das alegações de defesa.

Instituto Nacional do Seguro Social - INSS.

3. Responsáveis Luiz Henrique Nunes da Silva (XXX.695.177-XX), Sandra Machado Claudio Rocha (XXX.175.777-XX), Altai Moura Rolin (XXX.629.817-XX), Dina Oliveira Dias (XXX.739.837-XX), Edilson Gregório de Sá (XXX.774.717-XX), Elenita da Silva Freitas (XXX.843.388-XX), Guaraciana Reis e Silva (XXX.314.937-XX), Ivã Vianna da Silva (XXX.173.627-XX), João Antônio Sérgio (181.593.547- 20), Leci da Silva Faria (XXX.312.627-XX), Marcelo Rocha de Souza (XXX.821.497-XX), Maria de Lourdes Miquelan Seixas (631.972.94734), Paulo Roberto Pereira da Silva (XXX.757.117-XX), Sebastião Brasa Tibúrcio (XXX.673.927-XX), Sebastião Ribeiro da Silva (XXX.660.527-XX) e Valter Cardoso Nunes (XXX.695.817-XX).
4. Entidade: Instituto Nacional do Seguro Social - INSS.

13.1. Ministros presentes: Ana Arraes (Presidente), Walton Alencar Rodrigues, Benjamin Zymler, Augusto Nardes, Aroldo Cedraz, Bruno Dantas e Antonio Anastasia.
13.2. Ministros-Substitutos presentes: Augusto Sherman Cavalcanti, Marcos Bemquerer Costa (Relator), André Luís de Carvalho e Weder de Oliveira.

MARCOS BEMQUERER

Trata-se da Tomada de Contas Especial instaurada pelo Instituto Nacional do Seguro Social - INSS em desfavor do Sr. Luiz Henrique Nunes da Silva, ex-servidor do aludido Instituto, e dos segurados Altai Moura Rolin, Dina Oliveira Dias, Edilson Gregório de Sá, Elenita da Silva Freitas, Guaraciana Reis e Silva, Ivã Vianna da Silva, João Antônio Sérgio, Leci da Silva Faria, Marcelo Rocha de Souza, Maria de Lourdes Miquelan Seixas, Paulo Roberto Pereira da Silva, Sebastião Brasa Tibúrcio, Sebastião Ribeiro da Silva e Valter Cardoso Nunes, em decorrência da concessão irregular de benefícios previdenciários no âmbito da Agência da Previdência Social Santa Cruz - Gerência Executiva no Rio de Janeiro-Norte do INSS - GEXRJ-Norte.
2.	Transcrevo, a seguir e com os ajustes de forma necessários, excerto da instrução produzida no âmbito da Secretaria de Controle Externo de Tomada de Contas Especial - Secex-TCE, no qual constam o histórico dos fatos abordados neste processo e o exame da matéria (Peça 106) :
	"3. O fundamento para a instauração da Tomada de Contas Especial, conforme consignado na matriz de responsabilização elaborada pelo tomador de contas (peça 53) , foi a constatação da seguinte irregularidade: 
Habilitação e concessão de benefícios de Amparo Social - BPC-LOAS - implantados com dados imprecisos no sistema SABI sem a apresentação/anotação/pesquisas de documentos que pudessem comprovar os requisitos mínimos exigidos para conceder os benefícios de LOAS, e em muitos casos sem o devido agendamento.
	4. Os responsáveis arrolados na fase interna foram devidamente comunicados e, diante da ausência de justificativas suficientes para elidir a irregularidade e da não devolução dos recursos, instaurou-se a tomada de contas especial.
	5. No relatório de tomada de contas especial 37367.002093/2018-03 (peça 54) , o tomador de contas concluiu que o prejuízo importaria no valor original de R$ 83.434,25, imputando-se a responsabilidade a Luiz Henrique Nunes da Silva, na condição de gestor dos recursos, e aos segurados Altai Moura Rolin, Dina Oliveira Dias, Edilson Gregório de Sá, Elenita da Silva Freitas, Guaraciana Reis e Silva, Ivã Vianna da Silva, João Antônio Sérgio, Leci da Silva Faria, Marcelo Rocha de Souza, Maria de Lourdes Miquelan Seixas, Paulo Roberto Pereira da Silva, Sebastião Brasa Tibúrcio, Sebastião Ribeiro da Silva, Valter Cardoso Nunes, na condição de beneficiários. 
	6. Em 19/2/2019, a Controladoria-Geral da União emitiu o Relatório de Auditoria 1.266/2018 (peça 55) , em concordância com o relatório do tomador de contas. O certificado de auditoria 1266/2018 e o parecer do dirigente do órgão de controle interno concluíram pela irregularidade das presentes contas (peças 56 e 57) .
	7. Em 27/12/2018, o ministro responsável pela área atestou haver tomado conhecimento das conclusões contidas no relatório e certificado de auditoria, bem como do parecer conclusivo do dirigente do órgão de controle interno, manifestando-se pela irregularidade das contas, e determinou o encaminhamento do processo ao Tribunal de Contas da União (peça 58) .
	8. Na primeira instrução (peça 62) , verificou-se a ausência da comprovação da autoria da concessão irregular dos benefícios assistenciais do Sr. Luiz Henrique Nunes da Silva, correspondente às telas informatizadas do sistema corporativo SABI - Serviço de Administração de Benefícios por Incapacidade e/ou do Sistema Prisma, as quais demonstrariam que coube a ele a habilitação/concessão dos benefícios em apreço com a inserção de dados indevidos e registrariam os atos que o ex-servidor em apreço praticou, desde a habilitação até a concessão.
	8.1. Assim, concluiu-se, para a devida configuração da autoria e responsabilização dos atos impugnados, que se devia promover diligência junto ao INSS para que se procedesse à juntada, aos presentes autos, dos mencionados documentos.
	9. Em resposta à diligência promovida pela Secretaria de Controle Externo de Tomada de Contas Especial, por meio do Ofício-TCU-Secex-TCE 2521/2019 (v. peça 66) , datado de 13/5/2019, o INSS apresentou, em 15/7/2019, intempestivamente (peças 67, 68, 70) , telas informatizadas do sistema corporativo SABI - Serviço de Administração de Benefícios por Incapacidade referentes aos segurados:
	a) Altai Moura Rolin (NB: 88/533.797.098-0) , peça 68, p. 9;
	b) Dina Oliveira Dias (NB: 88/533.782.485-2) , peça 68, p. 10, peça 70, p. 4;
	c) Edilson Gregório de Sá (NB: 88/534.622.919-8) , peça 68, p. 11;
	d) Elenita da Silva Freitas (NB: 88/534.311.701-1) , peça 68, p. 12;
	e) Guaraciana Reis e Silva (NB: 88/533.739.005-4) , peça 68, p. 13;
	f) Ivã Vianna da Silva (NB: 88/534.766.034-8) , peça 68, p. 14;
	g) João Antônio Sérgio (NB: 88/533.835.416-7) , peça 68, p. 15;
	h) Leci da Silva Faria (NB: 88/533.782.774-6) , peça 68, p. 16;
	i) Marcelo Rocha de Souza (NB: 88/534.642.463-2) , peça 68, p. 17;
	j) Maria de Lourdes Miquelan Seixas (NB: 88/534.070.488-9) , peça 68, p. 18;
	k) Paulo Roberto Pereira da Silva (NB: 88/534.623.094-3) , peça 68, p. 19;
	l) Sebastião Brasa Tibúrcio (NB: 88/534.560.347-9) , peça 68, p. 20;
	m) Sebastião Ribeiro da Silva (NB: 88/533.892.726-4) , peça 68, p. 21;
	n) Valter Cardoso Nunes (NB: 88/534.853.134-7) , peça 68, p. 22.
	9.1. Os documentos referentes a Dina Oliveira Dias (NB: 88/533.782.485-2) indicam como responsável pela concessão a Sra. Sandra Machado Claudio Rocha e não o Sr. Luiz Henrique Nunes da Silva (v. peça 68, p. 10, peça 70, p. 4) .
	10. Na instrução seguinte (peça 77) , analisando-se os documentos nos autos, concluiu-se pela necessidade de realização de citação para a seguinte irregularidade: 
	11. Irregularidade 1: concessão irregular de benefícios assistenciais, considerando que foi comprovada a habilitação e concessão de benefícios de Amparo Social ao Idoso, com implantação de dados imprecisos em sistema informatizado da Previdência Social, sem a apresentação/anotação/pesquisas de documentos que pudessem comprovar os requisitos mínimos exigidos para finalizar tais benefícios, considerando a verificação da inexistência de requerimento do interessado, (...) gerando pagamentos de benefícios concedidos de forma irregular.
	11.1. Fundamentação para o encaminhamento: 
	11.1.1. A concessão irregular de benefício previdenciário, mediante a inserção fraudulenta de registros nas bases de dados da Previdência implicou na prática de ato de gestão ilegal e ilegítimo. Conforme a jurisprudência do TCU, enunciada no Acórdão 297/2016-TCU-Plenário, somente fica afastada a responsabilidade do segurado/beneficiário perante o TCU nos casos em que não restar comprovada a sua participação na concessão irregular de benefício,  sem prejuízo da adoção, pelos órgãos competentes, de providências administrativas e/ou judiciais para reaver os valores indevidamente pagos. No entanto, no caso dos beneficiários arrolados nestes autos resta comprovado que os beneficiários participaram ativamente da consecução das irregularidades, devendo ser citados em solidariedade com o servidor do INSS e responsável pela concessão de benefícios.
	11.2. Evidências da irregularidade: documentos técnicos presentes nas peças 7, 11, 56, 57, 58, 59, 60, 61, 62, 63, 64, 65, 66, 67 e 68.
	11.3. Normas infringidas: Lei 8.742, de 7 de dezembro de 1993, art. 20, § 3º, sobre o cumprimento da exigência de a família da pessoa idosa atender a exigência de incapacidade de prover a manutenção dessa pessoa e possuir renda mensal per capita inferior a 1/4 do salário-mínimo; a Lei 9.784, de 29 de janeiro de 1999, art. 6º, sobre a exigência de apresentação de requerimento por escrito pelo administrado para início do processo administrativo; art. 22, sobre a necessidade de o processo administrativo seguir forma determinada por lei, quando esta o exigir; o Decreto 6.214, de 26 de setembro de 2007, art. 4º, inciso IV, quanto às exigências para reconhecimento do direito ao benefício condicionadas a possuir família incapaz de prover a manutenção do idoso, sendo aquela cuja renda mensal bruta familiar dividida pelo número de seus integrantes seja inferior a um quarto do salário mínimo; art. 8º, quanto à necessidade de o idoso comprovar que faz jus ao Benefício de Prestação Continuada; art. 10, sobre os documentos exigidos para a referida comprovação; art. 13, sobre a forma de comprovação de renda exigida; art. 15, sobre a forma de apresentar o requerimento do benefício respectivo; a Orientação Interna INSS/DIRBEN 170, de 28/6/2007, art. 13, sobre a necessidade de apresentação de requerimento de benefício por escrito, art. 30, sobre os procedimentos de organização de documentos em processos administrativos do INSS
	11.4. Débitos relacionados ao responsável Luiz Henrique Nunes da Silva (CPF: XXX.695.177-XX) referente à concessão feita aos beneficiários:
	11.4.1. Altai Moura Rolin (NB: 88/533.797.098-0) :
	Data da ocorrência
	Valor histórico (R$) 

	13/03/2009
	 465,00 

	13/03/2009
	 318,16 

	07/04/2009
	 465,00 

	11/05/2009
	 465,00 

	03/06/2009
	 465,00 

	06/07/2009
	 465,00 

	06/08/2009
	 465,00 

	08/09/2009
	 465,00 

	05/10/2009
	 465,00 

	05/11/2009
	 465,00 

	08/12/2009
	 465,00 

	07/01/2010
	 465,00 

	05/02/2010
	 510,00 

	05/03/2010
	 510,00 

	14/04/2010
	 510,00 

	11.4.2. Edilson Gregório de Sá (NB: 88/534.622.919-8) :
	Data da ocorrência
	Valor histórico (R$) 

	06/05/2009
	341,00 

	08/06/2009
	 465,00 

	08/06/2009
	 465,00 

	09/07/2009
	 465,00 

	06/08/2009
	 465,00 

	08/09/2009
	 465,00 

	08/10/2009
	 465,00 

	17/11/2009
	 465,00 

	04/12/2009
	 465,00 

	11.4.3. Elenita da Silva Freitas (NB: 88/534.311.701-1) :
	Data da ocorrência
	Valor histórico (R$) 

	14/04/2009
	279,00 

	14/04/2009
	 465,00 

	30/04/2009
	 465,00 

	28/05/2009
	 465,00 

	03/07/2009
	 465,00 

	10/08/2009
	 465,00 

	27/08/2009
	 465,00 

	28/09/2009
	 465,00 

	27/10/2009
	 465,00 

	01/12/2009
	 465,00 

	28/12/2009
	 465,00 

	25/01/2010
	 510,00 

	11.4.4. Guaraciana Reis e Silva (NB: 88/533.739.005-4) :
	Data da ocorrência
	Valor histórico (R$) 

	30/01/2009
	359,66 

	27/02/2009
	 465,00 

	31/03/2009
	 465,00 

	30/04/2009
	 465,00 

	01/06/2009
	 465,00 

	30/06/2009
	 465,00 

	31/07/2009
	 465,00 

	31/08/2009
	 465,00 

	30/09/2009
	 465,00 

	30/10/2009
	 465,00 

	30/11/2009
	 465,00 

	30/12/2009
	 465,00 

	29/01/2010
	 510,00 

	26/02/2010
	 510,00 

	31/03/2010
	 510,00 

	30/04/2010
	 510,00 

	31/05/2010
	 510,00 

	30/06/2010
	 510,00 

	30/07/2010
	 510,00 

	31/08/2010
	 510,00 

	04/10/2010
	 510,00 

	11.4.5. Ivã Vianna da Silva (NB: 88/534.766.034-8) :
	Data da ocorrência
	Valor histórico (R$) 

	14/04/2009
	201,50 

	06/05/2009
	 465,00 

	03/06/2009
	 465,00 

	02/07/2009
	 465,00 

	30/07/2009
	 465,00 

	28/08/2009
	 465,00 

	29/09/2009
	 465,00 

	29/10/2009
	 465,00 

	27/11/2009
	 465,00 

	29/12/2009
	 465,00 

	11.4.6. João Antônio Sérgio (NB: 88/533.835.416-7) :
	Data da ocorrência
	Valor histórico (R$) 

	03/02/2009
	262,83 

	02/03/2009
	 465,00 

	01/04/2009
	 465,00 

	04/05/2009
	 465,00 

	01/06/2009
	 465,00 

	01/07/2009
	 465,00 

	03/08/2009
	 465,00 

	01/09/2009
	 465,00 

	01/10/2009
	 465,00 

	03/11/2009
	 465,00 

	01/12/2009
	 465,00 

	04/01/2010
	 465,00 

	01/02/2010
	 510,00 

	01/03/2010
	 510,00 

	01/04/2010
	 510,00 

	11.4.7. Leci da Silva Faria (NB: 88/533.782.774-6) :
	Data da ocorrência
	Valor histórico (R$) 

	06/02/2009
	332,00 

	03/03/2009
	 465,00 

	31/03/2009
	 465,00 

	30/04/2009
	 465,00 

	29/05/2009
	 465,00 

	06/07/2009
	 465,00 

	05/08/2009
	 465,00 

	28/08/2009
	 465,00 

	29/09/2009
	 465,00 

	29/10/2009
	 465,00 

	27/11/2009
	 465,00 

	29/12/2009
	 465,00 

	28/01/2010
	 510,00 

	26/02/2010
	 510,00 

	31/03/2010
	 510,00 

	11.4.8. Marcelo Rocha de Souza (NB: 88/534.642.463-2) :
	Data da ocorrência
	Valor histórico (R$) 

	03/04/2009
	325,50 

	06/05/2009
	 465,00 

	03/06/2009
	 465,00 

	13/07/2009
	 465,00 

	30/07/2009
	 465,00 

	27/08/2009
	 465,00 

	05/10/2009
	 465,00 

	28/10/2009
	 465,00 

	26/11/2009
	 465,00 

	28/12/2009
	 465,00 

	27/01/2010
	 510,00 

	24/02/2010
	 510,00 

	11.4.9. Maria de Lourdes Miquelan Seixas (NB: 88/534.070.488-9) :
	Data da ocorrência
	Valor histórico (R$) 

	26/02/2009
	41,50 

	04/03/2009
	 465,00 

	03/04/2009
	 465,00 

	06/05/2009
	 465,00 

	03/06/2009
	 465,00 

	03/07/2009
	 465,00 

	05/08/2009
	 465,00 

	03/09/2009
	 465,00 

	05/10/2009
	 465,00 

	05/11/2009
	 465,00 

	03/12/2009
	 465,00 

	06/01/2010
	 465,00 

	03/02/2010
	 510,00 

	03/03/2010
	 510,00 

	06/04/2010
	 510,00 

	11.4.10. Paulo Roberto Pereira da Silva (NB: 88/534.623.094-3) :
	Data da ocorrência
	Valor histórico (R$) 

	04/05/2009
	465,00 

	28/05/2009
	 465,00 

	01/07/2009
	 465,00 

	30/07/2009
	 465,00 

	28/08/2009
	 465,00 

	30/09/2009
	 465,00 

	30/10/2009
	 465,00 

	30/11/2009
	 465,00 

	29/12/2009
	 465,00 

	11.4.11. Sebastião Brasa Tibúrcio (NB: 88/534.560.347-9) :
	Data da ocorrência
	Valor histórico (R$) 

	14/05/2009
	465,00 

	14/05/2009
	 418,50 

	19/06/2009
	 465,00 

	09/07/2009
	 465,00 

	05/08/2009
	 465,00 

	02/09/2009
	 465,00 

	02/10/2009
	 465,00 

	04/11/2009
	 465,00 

	02/12/2009
	 465,00 

	11.4.12. Sebastião Ribeiro da Silva (NB: 88/533.892.726-4) :
	Data da ocorrência
	Valor histórico (R$) 

	11/02/2009
	221,33 

	04/03/2009
	 465,00 

	02/04/2009
	 465,00 

	04/05/2009
	 465,00 

	04/06/2009
	 465,00 

	06/07/2009
	 465,00 

	07/08/2009
	 465,00 

	02/09/2009
	 465,00 

	02/10/2009
	 465,00 

	10/11/2009
	 465,00 

	04/12/2009
	 465,00 

	05/01/2010
	 465,00 

	03/02/2010
	 510,00 

	04/03/2010
	 510,00 

	05/04/2010
	 510,00 

	11.4.13. Valter Cardoso Nunes (NB: 88/534.853.134-7) :
	Data da ocorrência
	Valor histórico (R$) 

	08/05/2009
	465,00 

	08/05/2009
	 108,50 

	06/07/2009
	 465,00 

	06/07/2009
	 465,00 

	30/07/2009
	 465,00 

	28/08/2009
	 465,00 

	05/10/2009
	 465,00 

	06/11/2009
	 465,00 

	11.5. Débitos relacionados à responsável Sandra Machado Claudio Rocha (CPF: XXX.175.777-XX) referente à concessão feita à beneficiária Dina Oliveira Dias (NB: 88/533.782.485-2) :
	Data da ocorrência
	Valor histórico (R$) 

	03/02/2009
	        332,00 

	06/03/2009
	        465,00 

	08/04/2009
	        465,00 

	08/05/2009
	        465,00 

	05/06/2009
	        465,00 

	08/07/2009
	        465,00 

	07/08/2009
	        465,00 

	08/09/2009
	        465,00 

	08/10/2009
	        465,00 

	10/11/2009
	        465,00 

	11/12/2009
	        465,00 

	08/01/2010
	        465,00 

	05/02/2010
	        510,00 

	08/03/2010
	        510,00 

	11.6. Cofre credor: Instituto Nacional do Seguro Social.
	11.7. Responsáveis: Luiz Henrique Nunes da Silva, CPF-XXX.695.177-XX, e Sandra Machado Claudio Rocha, CPF: XXX.175.777-XX.
	11.7.1. Condutas: 
	11.7.1.1. Luiz Henrique Nunes da Silva:  na condição de servidor do INSS e responsável pela concessão de benefícios previdenciários, o Sr. Luiz Henrique Nunes da Silva promoveu a concessão de benefício previdenciário dos Srs. Altai Moura Rolin, Edilson Gregório de Sá, Elenita da Silva Freitas, Guaraciana Reis e Silva, Ivã Vianna da Silva, João Antônio Sérgio, Leci da Silva Faria, Marcelo Rocha de Souza, Maria de Lourdes Miquelan Seixas, Paulo Roberto Pereira da Silva, Sebastião Brasa Tibúrcio, Sebastião Ribeiro da Silva e Valter Cardoso Nunes, os quais não atendiam às exigências para tal benefício, sem suporte em documentos ou consultas idôneos, com a ocorrência de implantação de dados imprecisos em sistema informatizado da Previdência Social, sem a apresentação/anotação/pesquisas de documentos que pudessem comprovar os requisitos mínimos exigidos para finalizar tal benefício, verificada a inexistência de requerimento do interessado, resultando em concessões que geraram pagamentos irregulares dos benefícios, em prejuízo ao Erário federal, sem que se indicasse qualquer situação que justificasse a adoção de tal conduta, em vez de promover a devida verificação do atendimento das condições para tais concessões, com base na documentação apresentada pelos segurados e/ou em consultas que validassem as informações disponibilizadas nos documentos em apreço.
	11.7.1.2. Sandra Machado Claudio Rocha: na condição de servidora do INSS e responsável pela concessão de benefícios assistenciais, a Sra. Sandra Machado Claudio Rocha promoveu a concessão de benefício de Amparo Social ao Idoso da Sra. Dina Oliveira Dias a qual não atendia às exigências para tal benefício, sem suporte em documentos ou consultas idôneos, com a ocorrência de implantação de dados imprecisos em sistema informatizado da Previdência Social, sem a apresentação/anotação/pesquisas de documentos que pudessem comprovar os requisitos mínimos exigidos para finalizar tal benefício, resultando em concessão que gerou pagamentos irregulares de benefício, em prejuízo ao Erário federal, sem que se indicasse qualquer situação que justificasse a adoção de tal conduta, em vez de promover a devida verificação do atendimento das condições para tal concessão, com base na documentação apresentada pela segurada e/ou em consultas que validassem as informações disponibilizadas nos documentos em apreço.
	11.7.2. Nexo de causalidade: 
	11.7.2.1. Luiz Henrique Nunes da Silva: a realização das concessões de benefícios assistenciais irregulares, sem comprovação do atendimento das condições exigidas, importou em dano ao Erário federal, uma vez que propiciou pagamentos indevidos de valores a esse título;
	11.7.2.2. Sandra Machado Claudio Rocha: a realização da concessão de benefício assistencial irregular, sem comprovação do atendimento das condições exigidas, importou em dano ao Erário federal, uma vez que propiciou pagamentos indevidos de valores a esse título.
	11.7.3. Culpabilidade:
	11.7.3.1. Luiz Henrique Nunes da Silva: é dever elementar do servidor público a boa e regular execução de suas atribuições no sentido de propiciar a adequada contraprestação de serviços aos usuários do serviço público e o correto desembolso de recursos públicos decorrentes de atos de sua responsabilidade; não há, nos autos, elementos que permitam concluir pela ocorrência de boa-fé do responsável, sendo razoável afirmar, por outro lado, que era exigível do responsável conduta diversa daquela que adotou, consideradas as circunstâncias que o cercavam, pois deveria ter tomado as providências necessárias para garantir a correta comprovação das condições de concessão dos benefícios assistenciais em exame para que promovesse tais concessões.
	11.7.3.2. Sandra Machado Claudio Rocha: é dever elementar do servidor público a boa e regular execução de suas atribuições no sentido de propiciar a adequada contraprestação de serviços aos usuários do serviço público e o correto desembolso de recursos públicos decorrentes de atos de sua responsabilidade; não há, nos autos, elementos que permitam concluir pela ocorrência de boa-fé da responsável, sendo razoável afirmar, por outro lado, que era exigível da responsável conduta diversa daquela que adotou, consideradas as circunstâncias que a cercavam, pois deveria ter tomado as providências necessárias para garantir a correta comprovação das condições de concessão dos benefícios assistenciais em exame para que promovesse tais concessões.
	12. Encaminhamento: citação.
	13. Apesar de o tomador de contas haver incluído Altai Moura Rolin, Dina Oliveira Dias, Edilson Gregório de Sá, Elenita da Silva Freitas, Guaraciana Reis e Silva, Ivã Vianna da Silva, João Antônio Sérgio, Leci da Silva Faria, Marcelo Rocha de Souza, Maria de Lourdes Miquelan Seixas, Paulo Roberto Pereira da Silva, Sebastião Brasa Tibúrcio, Sebastião Ribeiro da Silva, Valter Cardoso Nunes como responsáveis neste processo, após análise realizada sobre a documentação acostada aos autos, conclui-se que suas responsabilidades devem ser excluídas, uma vez que não há evidências de que tenham tido participação na irregularidade aqui verificada (v. itens 28 a 39, instrução à peça 77) .
	14. Em cumprimento ao pronunciamento da unidade (peça 79) e despacho do Relator (peça 100) , foi efetuada citação dos responsáveis, nos moldes adiante:
	a) Luiz Henrique Nunes da Silva:
	Comunicação: Ofício 4569/2020 - Seproc (peça 89) 
Data da Expedição: 17/2/2020
Data da Ciência: 5/3/2020 (peça 92) 
Nome Recebedor: Fátima Guedes
Observação: Ofício enviado para o endereço do responsável, conforme pesquisa na base de dados  no sistema da Receita Federal, custodiada pelo TCU (v. peça 80) .
Fim do prazo para a defesa: 20/3/2020
	
		Comunicação: Edital 1770/2020 - Seproc (peça 102) 
Data da Expedição: 16/10/2020
Data da Publicação: 13/11/2020 (com prazo de quize dias, peça 103) 
Nome Recebedor: não se aplica
Observação: Edital publicado por determinação do Sr. Relator, nos termos do despacho acostado à peça 100.
Fim do prazo para a defesa: 30/11/2020
	
	b) Sandra Machado Claudio Rocha:
	Comunicação: Ofício 12962/2019 - Seproc (peça 82) 
Data da Expedição: 27/11/2019
Data da Ciência: 11/12/2019 (peça 85) 
Nome Recebedor: em mão própria
Observação: Ofício enviado para o endereço do responsável, conforme pesquisa na base de dados  no sistema da Receita Federal, custodiada pelo TCU (v. peça 81) .
Fim do prazo para a defesa: 26/12/2019
	
	15. A sra. Sandra Machado Claudio Rocha atendeu à citação por meio de alegações de defesa juntadas à peça 84.
	16. Conforme Despacho de Conclusão das Comunicações Processuais (peça 104) , as providências inerentes às comunicações processuais foram concluídas. 
	17. Transcorrido o prazo regimental, o responsável Luiz Henrique Nunes da Silva, por sua vez, permaneceu silente, devendo ser considerado revel, nos termos do art. 12, § 3º, da Lei 8.443/1992.
ANÁLISE DOS PRESSUPOSTOS DE PROCEDIBILIDADE DA IN/TCU 71/2012
Verificação de Eventual Prejuízo ao Contraditório e à Ampla Defesa
	18. Verifica-se que não houve o transcurso de mais de dez anos desde o fato gerador sem que tenha havido notificação pela autoridade administrativa federal competente (art. 6º, inciso II, c/c art. 19 da Instrução Normativa-TCU 71/2012, modificada pela IN/TCU 76/2016) , uma vez que as concessões irregulares dos benefícios apurados ocorreram no ano de 2009 (peça 45, p. 2) com efeitos que se protraíram até o ano de 2010, em virtude dos pagamentos delas decorrentes (cf. Relações Detalhadas de Créditos, peça 17) e os responsáveis indicados na fase interna da TCE foram notificados em 2018 (Dina Oliveira Dias, peça 19, Edilson Gregório de Sá, peça 20, Elenita da Silva Freitas, peça 21, Guaraciana Reis e Silva, peça 22, Ivã Vianna da Silva, peça 23, João Antônio Sérgio, peça 24, Leci da Silva Faria, peça 25, Marcelo Rocha de Souza, peça 27, Maria de Lourdes Miquelan Seixas, peça 29, Paulo Roberto Pereira da Silva, peça 30, Sebastião Ribeiro da Silva, peça 28) , além de notificações de cobrança em 2015 (Ivã Vianna da Silva, peça 12, p. 19-21; Luiz Henrique Nunes da Silva, peça 12, p. 51-55) e 2016 (Altai Moura Rolin, peça 12, p. 1-4, Dina Oliveira Dias, peça 12, p. 5-8, Edilson Gregório de Sá, peça 12, p. 9-12, Elenita da Silva Freitas, peça 12, p. 13-15, Guaraciana Reis e Silva, peça 12, p. 16-18, João Antônio Sérgio, peça 12, p. 22-24, Leci da Silva Faria, peça 12, p. 25-28, Marcelo Rocha de Souza, peça 12, p. 29-31, Maria de Lourdes Miquelan Seixas, peça 12, p. 32-35, Paulo Roberto Pereira da Silva, peça 12, p. 36-39, Sebastião Brasa Tibúrcio, peça 12, p. 40-44, Sebastião Ribeiro da Silva, peça 12, p. 44-46, Valter Cardoso Nunes, peça 12, p. 47-50) .
	18.1. Apesar de a Sra. Sandra Machado Claudio Rocha, CPF: XXX.175.777-XX (v. peça 73) , responsável pela concessão irregular a Dina Oliveira Dias, como indicado à peça 68, p. 10, não ter sido incluída na TCE, uma vez que o Relatório Conclusivo do INSS à peça 10, p. 7-9 (referente às irregularidades apuradas na referida concessão) ter indicado Luiz Henrique Nunes da Silva como responsável por tal concessão, considerando que o benefício foi iniciado em 7/1/2009 e foi pago até 08/3/2010 (v. Relatório Conclusivo, peça 10, p. 7, item 3; Relação Detalhada de Créditos, peça 17, p. 7) , também considera-se não ter havido o transcurso de mais de dez anos desde o fato gerador sem que tenha havido notificação pela autoridade administrativa federal competente, prazo esse que teria seu termo final atingido em 8/3/2020, em analogia ao termo inicial utilizado para contagem da prescrição da pretensão punitiva, tido como a data do último pagamento, cf. entendimento do Acórdão 1641/2016-TCU-Plenário.
Valor de Constituição da TCE
	19. Verifica-se que o valor atualizado do débito apurado (sem juros) em 1º/1/2017 é R$ 131.310,35 (v. peça 76, p. 61) , portanto superior a R$ 100.000,00, na forma estabelecida nos arts. 6º, inciso I, e 19 da IN-TCU 71/2012, modificada pela IN-TCU 76/2016.
OUTROS PROCESSOS/DÉBITOS NOS SISTEMAS DO TCU COM OS MESMOS RESPONSÁVEIS
	20. Informa-se que não foram encontrados débitos imputáveis a Altai Moura Rolin, Dina Oliveira Dias, Edilson Gregório de Sá, Elenita da Silva Freitas, Guaraciana Reis e Silva, Ivã Vianna da Silva, João Antônio Sérgio, Leci da Silva Faria, Marcelo Rocha de Souza, Maria de Lourdes Miquelan Seixas, Paulo Roberto Pereira da Silva, Sebastião Brasa Tibúrcio, Sebastião Ribeiro da Silva, Valter Cardoso Nunes e Sandra Machado Claudio Rocha em outros processos em tramitação neste Tribunal. Quanto a Luiz Henrique Nunes da Silva, foram encontrados débitos nos seguintes processos, conforme quadro abaixo (v. peças 61 e 74) :
1.	Quadro 1
2.	Tomada de Contas Especial em andamento - responsável: Luiz Henrique Nunes da Silva
	NR. PROCESSO
	ASSUNTO

	Processo 006.365/2019-1 (Relator: MARCOS BEMQUERER) 
	Habilitação e concessão de benefícios de Amparo Social - BPC-LOAS - implantados com dados imprecisos no sistema SABI sem a apresentação/anotação/pesquisas de documentos que pudessem comprovar os requisitos mínimos exigidos para conceder o benefício de LOAS, e em muitos casos sem o devido agendamento.

	20.1. Apesar de ter sido verificada a existência de outro processo em nome de Luiz Henrique Nunes da Silva em tramitação nesta Casa (cf. Quadro 1 acima) , considera-se não ser conveniente o apensamento do presente processo a qualquer um deles, tendo em vista que tal apensamento não atenderia a expectativa de racionalização administrativa, pois nenhum dos processos identificados alcança todos os responsáveis solidários do presente processo. Assim sendo, eventual apensamento só redundaria em um incremento de complexidade no desdobramento desses processos, com ampliação do rol de responsáveis solidários em relações diferentes de solidariedade por débitos diferentes.
	21. A tomada de contas especial está, assim, devidamente constituída e em condição de ser instruída.
EXAME TÉCNICO
Da revelia do responsável Luiz Henrique Nunes da Silva
	22. No caso vertente, a citação desse responsável se deu em endereços proveniente de pesquisas de endereços realizadas pelo TCU (vide peças 80 e 87) , tendo havido insucesso na entrega de um entre os três expedientes enviados (cf. peças 88 a 93) ; a entrega dos ofícios citatórios em dois endereços do responsável ficou comprovada, conforme avisos de recebimento, peças 91 e 92.
	23. Nos processos do TCU, a revelia não leva à presunção de que seriam verdadeiras todas as imputações levantadas contra os responsáveis, diferentemente do que ocorre no processo civil, em que a revelia do réu opera a presunção da verdade dos fatos narrados pelo autor (Acórdão 1009/2018-TCU-Plenário, Relator: Bruno Dantas; 2.369/2013 - Plenário, Relator: Benjamin Zymler e 2.449/2013 - Plenário, Relator: Benjamin Zymler) . Dessa forma, a avaliação da responsabilidade do agente não pode prescindir da prova existente no processo ou para ele carreada. 
	24. Ao não apresentar sua defesa, o responsável deixou de produzir prova da regular aplicação dos recursos sob sua responsabilidade, em afronta às normas que impõem aos gestores públicos a obrigação legal de, sempre que demandados pelos órgãos de controle, apresentar os documentos que demonstrem a correta utilização das verbas públicas, a exemplo do contido no art. 93 do Decreto-Lei 200/1967: 'Quem quer que utilize dinheiros públicos terá de justificar seu bom e regular emprego na conformidade das leis, regulamentos e normas emanadas das autoridades administrativas competentes.'.
	25. Mesmo as alegações de defesa não sendo apresentadas, considerando o princípio da verdade real que rege esta Corte, procurou-se buscar, em manifestações do responsável na fase interna desta Tomada de Contas Especial, se havia algum argumento que pudesse ser aproveitado a seu favor, o que não foi verificado. 
	26. Não havendo elementos para que se possa efetivamente aferir e reconhecer a ocorrência de boa-fé na conduta do responsável, pode este Tribunal, desde logo, proferir o julgamento de mérito pela irregularidade das contas, conforme os termos dos §§ 2º e 6º do art. 202 do Regimento Interno do TCU. (Acórdão 2064/2011-TCU-Primeira Câmara (relator: Ubiratan Aguiar) , 6.182/2011-TCU-1ª Câmara (relator: Weder de Oliveira) , 4.072/2010-TCU-1ª Câmara (Relator: Valmir Campelo) , 1.189/2009-TCU-1ª Câmara (Relator: Marcos Bemquerer) , 731/2008-TCU-Plenário (Relator: Aroldo Cedraz) .
	27. Dessa forma, o responsável Luiz Henrique Nunes da Silva deve ser considerado revel, nos termos do art. 12, § 3º, da Lei 8.443/1992, devendo as contas serem julgadas irregulares, condenando-o ao débito apurado e aplicando-lhe a multa prevista no art. 57 da Lei 8.443/1992.
Análise das alegações de defesa de Sandra Machado Claudio Rocha (peça 84) 
	28. Inicialmente, a defendente alegou ser tempestiva a apresentação de suas alegações de defesa em 7/1/2020 por conta dos feriados de 25/12/2019 e 1º/1/2020 (peça 84, p. 1) .
	29. Em seguida, negou que tivesse habilitado ou concedido benefício de Amparo Social a Idoso à Sra. Dina Oliveira Dias. Nos termos do Ofício-OFC.0013.001012-4/2013 da 2º Vara Criminal/JF/RJ (peça 84, p. 4) , o INSS teria sido comunicado da RENÚNCIA ao benefício Previdenciário NB: 88/533.782.485-2 da Sra. Dina Oliveira Dias, a qual ocorreu em juízo, por ocasião de audiência admonitória de suspensão condicional do processo (peça 84, p. 1-2) . 
	30. A defendente informou que verificou, em 17/10/2013, no sistema da Previdência Social, que o processo de concessão em questão estava suspenso desde 19/10/2010 por motivo 28 - erro administrativo na concessão. Ela procedeu à sua reativação com o fito de promover o seu cancelamento, em atenção à determinação contida no Ofício 0013.001012-4/2013, como demonstrariam as telas de sistema que apensou às suas alegações (v. peça 84, p. 5-8) (peça 84, p. 2) .
	31. Assim sendo, apresentou suas alegações de defesa que estaria acompanhada dos documentos que demonstrariam a veracidade de suas alegações e pediu o arquivamento da TCE em relação a ela (peça 84, p. 3) .
Análise
	32. A alegação de tempestividade da resposta não procede, considerando que o prazo venceu em dia útil (26/12/2020) ; entretanto, em favor dos princípios do formalismo moderado e da verdade material, recebe-se e promove-se a análise das alegações de defesa em comento. 
	32.1. No que diz respeito à negativa de que ela houvesse habilitado ou concedido benefício de Amparo Social a Idoso à Sra. Dina Oliveira Dias e de que o comando de sistema pelo qual foi responsável disse respeito à reativação do processo de concessão para promover o seu cancelamento, foi fartamente provado pelas telas de sistema que apensou às suas alegações (v. peça 84, p. 5-8) e corroborado pelos documentos referentes a Dina Oliveira Dias (NB: 88/533.782.485-2) juntados nos autos que menciona a Sra. Sandra como atendente (v. peça 68, p. 10) , visto que no campo APS da tela enviada pelo INSS consta a descrição 'ATENDIMENTO DEMANDAS JUDICIAIS RIO DE JANEIRO'. Assim sendo, acolhe-se as alegações de defesa apresentadas, propondo-se, no caso, a exclusão da Sra. Sandra Machado Claudio Rocha do presente processo, considerando o afastamento de sua autoria face à irregularidade apontada.
	32.2. Do exposto, abstrai-se que o INSS não conseguiu evidenciar, com a sua resposta à diligência para apresentar comprovação da autoria da concessão irregular do benefício assistencial que demonstrasse a quem coube a habilitação/concessão do benefício de Dina Oliveira Dias (NB: 88/533.782.485-2) com a inserção de dados indevidos e registro dos atos que o ex-servidor em apreço praticou, desde a habilitação até a concessão, restando o respectivo débito sem identificação do seu responsável. 
	33. Desse modo, convém noticiar o INSS da impossibilidade de caracterização da responsabilidade pelo débito decorrente dos pagamentos efetuados a título de benefício assistencial a Dina Oliveira Dias (NB: 88/533.782.485-2) por falta de elementos nos presentes autos e que cabe-lhe adotar as providências cabíveis para identificação do autor e, conforme o caso, a instauração da respectiva TCE, configurando, em relação à responsável em comento, a ausência de pressupostos de constituição e de desenvolvimento válido e regular do processo, por falta de caracterização de sua responsabilidade.
Individualização das Condutas
	34. Apesar de o tomador de contas haver incluído Altai Moura Rolin, Dina Oliveira Dias, Edilson Gregório de Sá, Elenita da Silva Freitas, Guaraciana Reis e Silva, Ivã Vianna da Silva, João Antônio Sérgio, Leci da Silva Faria, Marcelo Rocha de Souza, Maria de Lourdes Miquelan Seixas, Paulo Roberto Pereira da Silva, Sebastião Brasa Tibúrcio, Sebastião Ribeiro da Silva, Valter Cardoso Nunes como responsáveis neste processo, após análise realizada sobre a documentação acostada aos autos (v. peça 77, itens 13 a 27) , conclui-se que suas responsabilidades devem ser excluídas, uma vez que não há evidências de que tenham tido participação na irregularidade aqui verificada.
	35. Considerando o ilícito acima identificado, a imputação de responsabilidade atende aos pressupostos estabelecidos na jurisprudência desta Corte de Contas no que diz respeito ao responsável. Com efeito, há elementos para individualizar as condutas, o nexo de causalidade entre estas e as irregularidades geradoras do dano e está caracterizada a atuação culposa do responsável Luiz Henrique Nunes da Silva, conforme nova matriz de responsabilização em apêndice a esta instrução.
	36. Por outro lado, acolheu-se integralmente as alegações de defesa apresentadas por Sandra Machado Claudio Rocha, tendo esse acolhimento resultado em entendimento pela sua exclusão do presente processo.
Verificação do Prazo de Prescrição da Pretensão Punitiva
	37. Vale ressaltar que a pretensão punitiva do TCU, conforme Acórdão 1441/2016-TCU-Plenário, Relator: Benjamin Zymler, que uniformizou a jurisprudência acerca dessa questão, subordina-se ao prazo geral de prescrição indicado no art. 205 do Código Civil, que é de dez anos, contado da data de ocorrência da irregularidade sancionada, nos termos do art. 189 do Código Civil, sendo este prazo interrompido pelo ato que ordenar a citação, a audiência ou a oitiva da responsável.
	38. No caso em exame, a perspectiva de aplicação de penalidade ao responsável Luiz Henrique Nunes da Silva não foi alcançada pela prescrição, uma vez que a irregularidade sancionada se protraiu até 2010 e o ato de ordenação da citação ocorreu em 21/10/2019 (v. peça 78) .
CONCLUSÃO
	39. Em face da análise promovida na seção 'Exame Técnico', verifica-se que o responsável Luiz Henrique Nunes da Silva não logrou comprovar a boa e regular aplicação dos recursos, instado a se manifestar, optou pelo silêncio, configurando a revelia, nos termos do § 3º, do art. 12, da Lei 8.443/1992. Ademais, inexistem nos autos elementos que demonstrem a boa-fé do responsável ou a ocorrência de outras excludentes de culpabilidade.
	40. A jurisprudência pacífica nesta Corte é no sentido da imprescritibilidade das ações de ressarcimento ao erário (Súmula TCU 282) . Dessa forma, identificado dano ao erário, devese instaurar e julgar o processo de tomada de contas especial para responsabilizar seus agentes causadores, respeitando o direito ao contraditório e à ampla defesa, independentemente de quando ocorreram os atos impugnados.
	41. Verifica-se que não houve a prescrição da pretensão punitiva, conforme análise já realizada (itens 37 e 38) .
	42. Diante do entendimento pela exclusão dos demais responsáveis (itens 33, 34 e 35) e tendo em vista que não constam dos autos elementos que permitam reconhecer a boa-fé do responsável Luiz Henrique Nunes da Silva, sugere-se que as contas dele sejam julgadas irregulares, nos termos do art. 202, § 6º, do Regimento Interno do TCU, com a imputação do débito atualizado monetariamente e acrescido de juros de mora, nos termos do art. 202, §1º do Regimento Interno do TCU, descontado o valor eventualmente recolhido, com a aplicação da multa prevista no art. 57 da Lei 8.443/1992.
INFORMAÇÕES ADICIONAIS
	43. No que diz respeito ao INSS, não foram adotadas providências tempestivas para apuração dos fatos, diante do não cumprimento do prazo para prestar contas, no sentido de atender o prazo de 180 dias estabelecido pelo art. 1º, § 1º, da Instrução Normativa-TCU 56, de 5 de dezembro de 2007, para que se viesse a promover a instauração de tomada de contas especial. Tal afirmativa se baseia no fato de ter-se escoado um período de 2.381 dias entre o conhecimento das irregularidades (31/10/2011, data de conclusão do PAD, peça 7, p. 65) e a autuação da tomada de contas especial (8/5/2018, cf. peça 1, p. 1) .
	44. Desse modo, entende-se que se deve dar ciência ao Instituto Nacional do Seguro Social, nos termos do art. 2º, inciso II, da Resolução-TCU 315, de 22/4/2020, de que o retardamento injustificado na instauração da TCE que ensejou o processo INSS 35432.001151/2018-17, implicou em inobservância ao art. 1º, § 1º, da Instrução Normativa-TCU 56, de 5 de dezembro de 2007, assim como do art. 4º e 11 da Instrução Normativa-TCU 71, de 28 de novembro de 2012."
3.	Diante do exposto, a Secex-TCE propõe ao Tribunal (Peças 106/108) :
	3.1. considerar revel, para todos os efeitos, o Sr. Luiz Henrique Nunes da Silva, dando-se prosseguimento ao feito, com fulcro no art. 12, § 3º, da Lei 8.443/1992;
	3.2. acolher integralmente as alegações de defesa da Sra. Sandra Machado Claudio Rocha, excluindo-a do presente processo;
	3.3. excluir, da relação processual desta Tomada de Contas Especial, os nomes dos segurados Altai Moura Rolin, Dina Oliveira Dias, Edilson Gregório de Sá, Elenita da Silva Freitas, Guaraciana Reis e Silva, Ivã Vianna da Silva, João Antônio Sérgio, Leci da Silva Faria, Marcelo Rocha de Souza, Maria de Lourdes Miquelan Seixas, Paulo Roberto Pereira da Silva, Sebastião Brasa Tibúrcio, Sebastião Ribeiro da Silva e Valter Cardoso Nunes;
	3.4. com fundamento nos arts. 1º, inciso I, 16, inciso III, alíneas b e c, 19 e 23, inciso III, da Lei 8.443/1992, julgar irregulares as contas do Sr. Luiz Henrique Nunes da Silva e condená-lo ao pagamento das quantias a seguir especificadas, com a fixação do prazo de quinze dias, a contar da notificação, para comprovar, perante o Tribunal (art. 214, inciso III, alínea a, do Regimento Interno/TCU) , o recolhimento das dívidas aos cofres do Instituto Nacional do Seguro Social, atualizadas monetariamente e acrescidas dos juros de mora, calculados a partir das datas discriminadas, até a data dos recolhimentos, na forma prevista na legislação em vigor:
	Data da ocorrência
	Valor histórico (R$) 

	13/03/2009 
	 465,00 

	13/03/2009 
	 318,16 

	07/04/2009 
	 465,00 

	11/05/2009 
	 465,00 

	03/06/2009 
	 465,00 

	06/07/2009 
	 465,00 

	06/08/2009 
	 465,00 

	08/09/2009 
	 465,00 

	05/10/2009 
	 465,00 

	05/11/2009 
	 465,00 

	08/12/2009 
	 465,00 

	07/01/2010 
	 465,00 

	05/02/2010 
	 510,00 

	05/03/2010 
	 510,00 

	14/04/2010 
	 510,00 

	06/05/2009 
	341,00 

	08/06/2009 
	 465,00 

	08/06/2009 
	 465,00 

	09/07/2009 
	 465,00 

	06/08/2009 
	 465,00 

	08/09/2009 
	 465,00 

	08/10/2009 
	 465,00 

	17/11/2009 
	 465,00 

	04/12/2009 
	 465,00 

	14/04/2009 
	279,00 

	14/04/2009 
	 465,00 

	30/04/2009 
	 465,00 

	28/05/2009 
	 465,00 

	03/07/2009 
	 465,00 

	10/08/2009 
	 465,00 

	27/08/2009 
	 465,00 

	28/09/2009 
	 465,00 

	27/10/2009 
	 465,00 

	01/12/2009 
	 465,00 

	28/12/2009 
	 465,00 

	25/01/2010 
	 510,00 

	30/01/2009 
	359,66 

	27/02/2009 
	 465,00 

	31/03/2009 
	 465,00 

	30/04/2009 
	 465,00 

	01/06/2009 
	 465,00 

	30/06/2009 
	 465,00 

	31/07/2009 
	 465,00 

	31/08/2009 
	 465,00 

	30/09/2009 
	 465,00 

	30/10/2009 
	 465,00 

	30/11/2009 
	 465,00 

	30/12/2009 
	 465,00 

	29/01/2010 
	 510,00 

	26/02/2010 
	 510,00 

	31/03/2010 
	 510,00 

	30/04/2010 
	 510,00 

	31/05/2010 
	 510,00 

	30/06/2010 
	 510,00 

	30/07/2010 
	 510,00 

	31/08/2010 
	 510,00 

	04/10/2010 
	 510,00 

	14/04/2009 
	201,50 

	06/05/2009 
	 465,00 

	03/06/2009 
	 465,00 

	02/07/2009 
	 465,00 

	30/07/2009 
	 465,00 

	28/08/2009 
	 465,00 

	29/09/2009 
	 465,00 

	29/10/2009 
	 465,00 

	27/11/2009 
	 465,00 

	29/12/2009 
	 465,00 

	03/02/2009 
	262,83 

	02/03/2009 
	 465,00 

	01/04/2009 
	 465,00 

	04/05/2009 
	 465,00 

	01/06/2009 
	 465,00 

	01/07/2009 
	 465,00 

	03/08/2009 
	 465,00 

	01/09/2009 
	 465,00 

	01/10/2009 
	 465,00 

	03/11/2009 
	 465,00 

	01/12/2009 
	 465,00 

	04/01/2010 
	 465,00 

	01/02/2010 
	 510,00 

	01/03/2010 
	 510,00 

	01/04/2010 
	 510,00 

	06/02/2009 
	332,00 

	03/03/2009 
	 465,00 

	31/03/2009 
	 465,00 

	30/04/2009 
	 465,00 

	29/05/2009 
	 465,00 

	06/07/2009 
	 465,00 

	05/08/2009 
	 465,00 

	28/08/2009 
	 465,00 

	29/09/2009 
	 465,00 

	29/10/2009 
	 465,00 

	27/11/2009 
	 465,00 

	29/12/2009 
	 465,00 

	28/01/2010 
	 510,00 

	26/02/2010 
	 510,00 

	31/03/2010 
	 510,00 

	03/04/2009 
	325,50 

	06/05/2009 
	 465,00 

	03/06/2009 
	 465,00 

	13/07/2009 
	 465,00 

	30/07/2009 
	 465,00 

	27/08/2009 
	 465,00 

	05/10/2009 
	 465,00 

	28/10/2009 
	 465,00 

	26/11/2009 
	 465,00 

	28/12/2009 
	 465,00 

	27/01/2010 
	 510,00 

	24/02/2010 
	 510,00 

	26/02/2009 
	41,50 

	04/03/2009 
	 465,00 

	03/04/2009 
	 465,00 

	06/05/2009 
	 465,00 

	03/06/2009 
	 465,00 

	03/07/2009 
	 465,00 

	05/08/2009 
	 465,00 

	03/09/2009 
	 465,00 

	05/10/2009 
	 465,00 

	05/11/2009 
	 465,00 

	03/12/2009 
	 465,00 

	06/01/2010 
	 465,00 

	03/02/2010 
	 510,00 

	03/03/2010 
	 510,00 

	06/04/2010 
	 510,00 

	04/05/2009 
	465,00 

	28/05/2009 
	 465,00 

	01/07/2009 
	 465,00 

	30/07/2009 
	 465,00 

	28/08/2009 
	 465,00 

	30/09/2009 
	 465,00 

	30/10/2009 
	 465,00 

	30/11/2009 
	 465,00 

	29/12/2009 
	 465,00 

	14/05/2009 
	465,00 

	14/05/2009 
	 418,50 

	19/06/2009 
	 465,00 

	09/07/2009 
	 465,00 

	05/08/2009 
	 465,00 

	02/09/2009 
	 465,00 

	02/10/2009 
	 465,00 

	04/11/2009 
	 465,00 

	02/12/2009 
	 465,00 

	11/02/2009 
	221,33 

	04/03/2009 
	 465,00 

	02/04/2009 
	 465,00 

	04/05/2009 
	 465,00 

	04/06/2009 
	 465,00 

	06/07/2009 
	 465,00 

	07/08/2009 
	 465,00 

	02/09/2009 
	 465,00 

	02/10/2009 
	 465,00 

	10/11/2009 
	 465,00 

	04/12/2009 
	 465,00 

	05/01/2010 
	 465,00 

	03/02/2010 
	 510,00 

	04/03/2010 
	 510,00 

	05/04/2010 
	 510,00 

	08/05/2009 
	465,00 

	08/05/2009 
	 108,50 

	06/07/2009 
	 465,00 

	06/07/2009 
	 465,00 

	30/07/2009 
	 465,00 

	28/08/2009 
	 465,00 

	05/10/2009 
	 465,00 

	06/11/2009 
	 465,00 

	3.5. aplicar ao Sr. Luiz Henrique Nunes da Silva a multa prevista no art. 57 da Lei 8.443/1992;
	3.6. autorizar, desde logo, com base no art. 28, inciso II, da Lei 8.443/1992, a cobrança judicial das dívidas caso não atendida a notificação;
	3.7. autorizar, caso solicitado pelo responsável, o pagamento das dívidas em até 36 parcelas mensais e consecutivas, com fulcro no art. 26 da Lei 8.443/1992 c/c o art. 217 do Regimento Interno/TCU; 
	3.8. dar ciência ao INSS, nos termos do art. 2º, inciso II, da Resolução/TCU 315/2020, quanto às seguintes irregularidades:
	3.8.1. retardamento injustificado na instauração da Tomada de Contas Especial que ensejou o Processo 35432.001151/2018-17, em afronta ao art. 1º, § 1º, da Instrução Normativa/TCU 56/2007, assim como aos arts. 4º e 11 da Instrução Normativa/TCU 71/2012;
	3.8.2. ausência da adoção de medidas atinentes à adequada caracterização e indicação do responsável pelas irregularidades objeto do PAD 35301.001800/2010-18, ora imputadas ao ex-servidor Luiz Henrique Nunes da Silva, matrícula 919.691, além da instauração da correspondente TCE, com as respectivas informações de sistema que demonstrem os atos praticados com vistas à concessão de benefício à Sra. Dina Oliveira Dias, NB: 88/533.782.485-2;
	3.9. encaminhar cópia da deliberação ao Procurador-Chefe da Procuradoria da República no Rio de Janeiro, nos termos do § 3º do art. 16 da Lei 8.443/1992 c/c o § 7º do art. 209 do Regimento Interno/TCU, para adoção das medidas cabíveis; e comunicar-lhe que o Relatório e o Voto que a fundamentarem podem ser acessados por meio do endereço eletrônico www.tcu.gov.br/acordaos e que, caso haja interesse, o Tribunal pode enviar-lhe cópia desses documentos sem qualquer custo.
4.	O Ministério Público junto ao TCU, representado pelo Procurador Marinus Eduardo De Vries Marsico, manifestou-se de acordo com a proposta da unidade técnica (Peça 109) . 
	É o Relatório.

não há.

Procurador Marinus Eduardo De Vries Marsico.

TOMADA DE CONTAS ESPECIAL. FRAUDE NA CONCESSÃO DE BENEFÍCIOS PREVIDENCIÁRIOS. CITAÇÃO. REVELIA DE UM DOS RESPONSÁVEIS. ALEGAÇÕES DE DEFESA DE OUTRO GESTOR SUFICIENTES PARA AFASTAR A SUA RESPONSABILIDADE E JUSTIFICAR A EXCLUSÃO DE SEU NOME DA RELAÇÃO PROCESSUAL DESTES AUTOS. EXCLUSÃO DOS SEGURADOS DO ROL DE RESPONSÁVEIS. CONTAS IRREGULARES, COM DÉBITO E MULTA. APLICAÇÃO DA PENALIDADE DE INABILITAÇÃO PARA EXERCÍCIO DE CARGO EM COMISSÃO OU FUNÇÃO DE CONFIANÇA NA ADMINISTRAÇÃO PÚBLICA. SOLICITAÇÃO À ADVOCACIA-GERAL DA UNIÃO, POR INTERMÉDIO DO MINISTÉRIO PÚBLICO JUNTO AO TCU, DE MEDIDAS NECESSÁRIAS AO ARRESTO DOS BENS DO RESPONSÁVEL.

TOMADA DE CONTAS ESPECIAL (TCE)

Secretaria de Controle Externo de Tomada de Contas Especial - Secex-TCE.

Trago à apreciação deste Colegiado Tomada de Contas Especial, instaurada pelo Instituto Nacional do Seguro Social - INSS, na qual figuram originalmente como responsáveis o Sr. Luiz Henrique Nunes da Silva, ex-servidor do aludido Instituto, e os segurados Altai Moura Rolin, Dina Oliveira Dias, Edilson Gregório de Sá, Elenita da Silva Freitas, Guaraciana Reis e Silva, Ivã Vianna da Silva, João Antônio Sérgio, Leci da Silva Faria, Marcelo Rocha de Souza, Maria de Lourdes Miquelan Seixas, Paulo Roberto Pereira da Silva, Sebastião Brasa Tibúrcio, Sebastião Ribeiro da Silva e Valter Cardoso Nunes, em decorrência da concessão irregular de benefícios previdenciários no âmbito da Agência da Previdência Social Santa Cruz - Gerência Executiva no Rio de Janeiro-Norte do INSS - GEXRJ-Norte.
2.	A Secretaria de Controle Externo de Tomada de Contas Especial - Secex-TCE, após ponderar sobre a responsabilização, concluiu por efetuar a citação do Sr. Luiz Henrique Nunes da Silva, responsável pela concessão de todos os benefícios acima enumerados, à exceção daquele referente à Sra. Dina Oliveira Dias. Com relação a este benefício, especificamente, realizou-se a citação da Sra. Sandra Machado Claudio Rocha, inicialmente apontada como responsável pela concessão.
3.	Os segurados beneficiários não foram citados, porquanto, na linha de precedentes do TCU, não caberia incluí-los no rol de responsáveis sem os elementos comprovantes de suas efetivas participações no conluio para a prática dos atos fraudulentos ora impugnados.  
4.	Assim, foi promovida a citação dos Srs. Luiz Henrique Nunes da Silva e Sandra Machado Claudio Rocha, para que recolhessem a importância do débito apurado e/ou encaminhassem ao Tribunal as alegações de defesa sobre a concessão irregular de benefícios de prestação continuada da Lei Orgânica da Assistência Social (Lei 8.742/1993) - BPC-LOAS em favor dos segurados nominalmente indicados no primeiro parágrafo, nos termos do item 2 supra. 
5.	Tendo em vista o insucesso das quatro tentativas anteriores de citação do Sr. Luiz Henrique Nunes da Silva por meio de ofício (Peças 83, 88, 89 e 90) , o aludido ato processual se deu pela via editalícia (Peça 102) , sem que o ex-servidor tenha apresentado defesa ou recolhido o valor do débito indicado, restando configurada a sua revelia, nos termos do art. 12, § 3º, da Lei 8.443/1992. 
6.	A Sra. Sandra Machado Claudio Rocha, por seu turno, foi citada por meio do ofício inserto à peça 81 e trouxe aos autos o arrazoado a que se refere a peça 84.
7.	No mérito, a unidade instrutiva e o Ministério Público/TCU, representado pelo Procurador Marinus Eduardo De Vries Marsico, além de sugerirem a exclusão dos segurados da relação processual destes autos, manifestaram-se pelo acolhimento das alegações de defesa da Sra. Sandra Machado Claudio Rocha, com sua consequente exclusão do processo, e pela irregularidade das contas do Sr. Luiz Henrique Nunes da Silva, com a condenação ao pagamento do débito calculado e com a imposição da multa proporcional ao dano causado ao erário. 
8.	Segundo apuração do INSS no Processo Administrativo Disciplinar - PAD 35301.001800/2010-18 (Peça 7) , o Sr. Luiz Henrique Nunes da Silva praticou atos irregulares que consistiram na inclusão de dados imprecisos no sistema "SABI" do INSS, sem a apresentação/anotação/pesquisas de documentos que pudessem comprovar os requisitos mínimos exigidos para finalizar o benefício da LOAS, facilitando assim, fraudulentamente, a concessão dos tais benefícios assistenciais e, por via de consequência, causando dano ao erário federal (Peça 7, p. 27) .
9.	No Parecer 653/2012 da Consultoria Jurídica junto ao então Ministério da Previdência Social, a conclusão sobre os fatos apurados relativamente ao Sr. Luiz Henrique Nunes da Silva conduziu à proposta de cassação de sua aposentadoria e foi vazada nos seguintes termos (Peça 8, p. 26/27) : 
	"88. Assim, diante das consistentes provas colhidas nos autos, não merece acolhida o pleito da defesa no sentido de que o indiciado seja absolvido, haja vista que restou comprovada a sua atuação dolosa, valendo-se do cargo para lograr proveito pessoal, ou de outrem, em detrimento da dignidade da função pública ao conceder inúmeros benefícios mediante inserção de dados inverídicos nos sistemas informatizados da Previdência Social, favorecendo indevidamente terceiros, o que dá ensejo à aplicação da penalidade de demissão, nos termos do art. 132, inciso XIII, da Lei nº 8.112, de 1990.
	89. As violações aos deveres funcionais elencados no art. 116, incisos I, III e IX, da Lei nº 8.112, de 1990, imputados ao servidor no termo de ultimação de instrução, tão-somente serviram de meio para a prática do ilícito administrativo capitulado no art. 117, inciso IX, da mesma Lei, ficando por este absorvidas. 
	90. Por fim, cabe registrar que ao ex-servidor Luiz Henrique Nunes da Silva já foi aplicada a penalidade de demissão, por meio da Portaria nº 371, de 06 de julho de 2011, publicada no DOU de 08 de julho de 2011, decorrente do Processo Administrativo Disciplinar n° 35301.004091/2009-99.
91. Diante do exposto, e do que mais consta no presente Processo, nos termos do artigo 168, caput, da Lei nº 8.112, de 1990, opino para que seja:
	(...) 
	c) aplicada a penalidade de CASSAÇÃO DE APOSENTADORIA ao ex-servidor LUIZ HENRIQUE NUNES DA SILVA, matrícula SIAPE nº 0919691, Agente de Serviços Diversos Aposentado, do quadro de pessoal do Instituto Nacional do Seguro Social - INSS/RJ, com fundamento no art. 117, inciso IX, por força do art. 132, inciso XIII, c/c art. 134, todos, da Lei nº 8.112, de 1990, por ter praticado a seguinte infração administrativa: valer-se do cargo para lograr proveito pessoal ou de outrem, em detrimento da dignidade da função pública. Esta penalidade ficará com sua eficácia suspensa enquanto persistirem os efeitos do ato de cassação de aposentadoria aplicado ao ex-servidor por meio da Portaria nº 371, de 06 de julho de 2011, publicada no DOU de 08 de julho de 2011 decorrente do Processo Administrativo Disciplinar nº 35301:0O4091/2OO9-99;"
10.	Assim, em razão das irregularidades cometidas, o Ministro de Estado da Previdência Social à época aplicou a penalidade de cassação de aposentadoria ao ex-servidor, com fundamento nos arts. 117, inciso IX, 132, inciso XIII, e 137, todos da Lei 8.112/1990, de acordo com a Portaria/MPS 00003/2013, publicada no Diário oficial da União de 09/01/2013 (Peça 9) .
11.	Dado o conjunto probatório constante dos autos e a falta de produção de defesa do responsável acerca da fraude nas concessões dos benefícios, cabe ao Tribunal julgar irregulares as contas do Sr. Luiz Henrique Nunes da Silva, com a imposição do débito calculado, porém, em vez de fundamentar nas alíneas b e c do inciso III do art. 16 da Lei 8.443/1992, importa fazê-lo nas alíneas c e d do citado dispositivo legal, porquanto tal fundamento melhor se amolda ao presente caso.
12.	Quanto à possibilidade de aplicação de penalidade ao responsável, assiste razão aos pareceres, eis que não incidiu no caso a prescrição da pretensão punitiva do TCU.
13.	Nos termos do entendimento consignado no Acórdão 1441/2016-TCU-Plenário (redator Min. Walton Alencar Rodrigues) , a prescrição da pretensão punitiva subordina-se ao prazo geral de dez anos constante do art. 205 do Código Civil e é contada a partir da data de ocorrência da irregularidade sancionada, interrompendo-se com o ato que ordenar a citação, a audiência ou a oitiva da parte.
14.	E, em se tratando de pagamento irregular de benefício previdenciário de natureza continuada, o termo inicial para a contagem do prazo da prescrição punitiva do TCU será a data do último pagamento indevidamente realizado, em analogia à regra do direito penal afeta ao crime permanente, segundo precedentes do TCU (v.g.: Acórdãos do Plenário 1.641/2016, rel. Min. Benjamin Zymler, 2.330/2016 e 70/2017, ambos do rel. Min. Augusto Nardes) . Nesse sentido, importa reproduzir excerto do voto condutor do mencionado Acórdão 1641/2016-TCU-Plenário:
	"20. A matéria foi recentemente pacificada por meio do Acórdão 1441/2016-TCU-Plenário deste Tribunal apreciou incidente de uniformização de jurisprudência destinado a dirimir dúvida acerca da subsunção da pretensão punitiva ao instituto da prescrição.
	22. Cabe, pois, aplicar ao presente caso concreto, na linha do deliberado no acórdão supracitado, a regra geral estabelecida no novo Código Civil, a saber: a prescrição ocorre em dez anos, quando a lei não lhe haja fixado prazo menor (art. 205) .
 (...) 
	24. Sobre a data de ocorrência da irregularidade sancionada, vale mencionar que a hipótese vertente trata de pagamentos de benefícios previdenciários de natureza continuada. Logo, o termo a quo para a contagem do prazo prescricional que será adotado será a data do último pagamento indevidamente realizado, em cada caso.
	25. Entendimentos semelhantes podem ser encontrados na jurisprudência do Superior Tribunal de Justiça (STJ) e Supremo Tribunal Federal (STF) , conforme abaixo transcrito:
'RECURSO ORDINÁRIO EM HABEAS CORPUS. PENAL. ESTELIONATO. FRAUDE CONTRA A PREVIDÊNCIA SOCIAL PRATICADA PELO PRÓPRIO FAVORECIDO PELA CONCESSÃO DO BENEFÍCIO INDEVIDO. CRIME PERMANENTE. TERMO INICIAL DO PRAZO PRESCRICIONAL. CESSAÇÃO DO RECEBIMENTO DAS PRESTAÇÕES INDEVIDAS. ART. 111, INCISO III, DO CÓDIGO PENAL. PRESCRIÇÃO CONFORME ART. 109, INCISO IV, DO CÓDIGO PENAL. NÃO OCORRÊNCIA. PRECEDENTES DO SUPREMO TRIBUNAL FEDERAL E DO SUPERIOR TRIBUNAL DE JUSTIÇA. RECURSO DESPROVIDO.
1. É pacífica a jurisprudência desta Corte no sentido de que o estelionato contra a Previdência Social, quando praticado pelo próprio favorecido pela concessão indevida do benefício previdenciário, é crime permanente. Portanto, tem como marco inicial para a contagem do prazo prescricional o dia em que cessa a permanência, ou seja, o dia da última prestação indevidamente recebida. Precedentes desta Corte e do Supremo Tribunal Federal.
2. No caso em análise, o pagamento da última prestação indevidamente recebida ocorreu em novembro de 1995, e, sendo de 02 (dois) anos e 4 (quatro) meses a pena fixada na hipótese, não transcorreu lapso temporal superior a 08 (oito) anos entre os marcos interruptivos da prescrição, conforme o disposto no art. 109, inciso IV, do Código Penal.
3. Recurso desprovido.' (RHC 33295 / MG, Quinta Turma, rel. Min. Laurita Vaz, DJ 03/02/2014) 
'EMENTA: HABEAS CORPUS. PENAL. ESTELIONATO PRATICADO CONTRA A PREVIDÊNCIA SOCIAL (ART. 171, § 3º, DO CÓDIGO PENAL) . CRIME PERMANENTE QUANDO O BENEFICIÁRIO RECEBE A QUANTIA INDEVIDA. PRESCRIÇÃO PELA PENA MÁXIMA EM ABSTRATO. NÃO-OCORRÊNCIA.
1. A jurisprudência deste Supremo Tribunal Federal é no sentido de ser o crime de estelionato previdenciário praticado pelo próprio beneficiário de natureza permanente; prazo prescricional começa a fluir a partir da cessação da permanência, não do primeiro pagamento do benefício.
2. Sem transcurso do prazo de doze anos entre o último pagamento indevido do benefício previdenciário e o recebimento da denúncia, afastada está a prescrição pela pena máxima em abstrato. 3. Ordem denegada.' (HC 117470/SP, Segunda Turma, rel. Min. Cármen Lúcia, DJ 23/10/2013) '."
15.	Dessa forma, considerando que a ordem de citação do responsável ocorreu em 22/10/2019 (peça 79) e os últimos pagamentos aos beneficiários (de acordo com a tabela do subitem 11.4 da instrução reproduzida no Relatório precedente) foram realizados em 14/4/2010, 4/12/2009, 25/1/2010, 4/10/2010, 29/12/2009, 1º/4/2010, 31/3/2010, 24/2/2010, 6/4/2010, 29/12/2009, 2/12/2009, 5/4/2010 e 6/11/2009, confirma-se a inocorrência da prescrição da pretensão punitiva do TCU, haja vista que não houve transcurso de mais de dez anos. 
16.	Nesse contexto, além da pena de multa proporcional ao dano causado ao erário sugerida nos pareceres exarados nos autos, entendo que, diante da gravidade da conduta do responsável, cabe inabilitá-lo para o exercício de cargo em comissão ou função de confiança no âmbito da Administração Pública Federal, nos termos do art. 60 da Lei Orgânica do TCU e de acordo com a jurisprudência desta Corte de Contas (v.g.: Acórdãos do Plenário 235/2015,  236/2015, 237/2015, e 737/2015, todos do rel. Min. Augusto Nardes, e 227/2020, rel. Min. Subst. André Luís de Carvalho) . 
17.	E para salvaguardar a recomposição ao erário dos recursos desviados é oportuno solicitar à Advocacia-Geral da União, por intermédio do Ministério Público junto ao TCU, a adoção das medidas necessárias ao arresto dos bens do responsável, a teor do art. 61 da Lei 8.443/1992 c/c o art. 275 do Regimento Interno/TCU.
18.	Com relação à irregularidade atribuída à Sra. Sandra Machado Claudio Rocha, comprovou-se, como visto no Relatório precedente, que a servidora não foi responsável pela concessão irregular de benefício de Amparo Social a Idoso à Sra. Dina Oliveira Dias. Diversamente, os documentos de defesa apresentados deixam assente que ela tão somente reativou o processo administrativo em foco, suspenso desde 17/10/2013, no sistema da Previdência Social, a fim de promover seu cancelamento, tendo em vista a renúncia ao benefício, em juízo, pela segurada.
19.	Nesse contexto, cumpre acolher suas alegações de defesa e excluir a servidora da presente relação processual, nos termos sugeridos pela Secex-TCE e referendados pelo MP/TCU.
20.	Consigno, ademais, que essa parcela do débito corresponde, em valores históricos, a R$ 6.467,00. Além disso, não consta, dos autos, a identificação do responsável pela concessão do benefício em foco. Desse modo, em face da baixa materialidade dos valores envolvidos, cenário no qual o custo da cobrança provavelmente supera o montante a ser ressarcido, bem como do avançado estágio deste processo, a apuração da responsabilidade neste caso se mostra contrária aos princípios da economicidade e da racionalidade administrativa.
21.	Acolho, também, a manifestação uníssona da unidade técnica e do MP/TCU para excluir do rol de responsáveis desta Tomada de Contas Especial os nomes dos segurados beneficiários, haja vista que não restaram comprovadas nestes autos eventuais participações na fraude. Ressalvo, porém, que a decisão do Tribunal pela exclusão dos segurados da relação processual não impede a adoção de providências administrativas e/ou judiciais que a entidade prejudicada entender como cabíveis, com o objetivo de reaver o montante que foi pago à míngua de fundamento jurídico.
22.	A propósito, reproduzo excerto do parecer da Procuradora-Geral Cristina Machado da Costa e Silva nos autos do TC Processo 014.555/2010-7, em que, ao tratar de matéria semelhante a que ora se discute, assim abordou a questão para defender a exclusão dos nomes de segurados do rol de responsáveis em processo de TCE, o que foi adotado no Acórdão 859/2013-TCU-Plenário (relator Min. José Mucio Monteiro) : 
	"Trata-se da Tomada de Contas Especial instaurada pelo Instituto Nacional de Seguridade Social - INSS, em razão de fraudes na concessão de benefícios previdenciários verificadas nas agências da Gerência Regional do Seguro Social da Penha/RJ, causadoras de prejuízo ao erário.
	2. A presente TCE tem como responsáveis dois ex-servidores do INSS (...) , bem como vinte e cinco segurados supostamente favorecidos com as concessões fraudulentas (...) .
	(...) 
	5. Quanto aos demais responsáveis, segurados e servidores do INSS, a Unidade Técnica propõe a irregularidade das contas, com a condenação ao pagamento do débito apurado nos autos, aplicando-se-lhes a multa prevista no art. 57 da Lei n.º 8.443/1992 (peças n.ºs 45, 46 e 47) .
	6. No tocante à responsabilidade dos ex-servidores (...) , não temos reparos a fazer ao exame empreendido pela Secex/RJ, eis que os elementos probatórios constantes do feito demonstram que eles atuaram ativamente na autorização e na concessão dos benefícios previdenciários indevidos. Em suma, suas condutas foram decisivas para a consumação do prejuízo ao erário e estão devidamente comprovadas no processo, após procedimentos administrativos internos que culminaram na demissão desses servidores. Não obstante, algumas peculiaridades nos direcionam a um encaminhamento diverso em relação aos responsáveis 'segurados'.
	(...) 
	11. Outra questão importante a ser examinada se refere à conduta dos segurados em prol da fraude. É que as irregularidades atribuídas aos beneficiários não dizem respeito à gestão de convênios ou outros ajustes nos quais eles atuam como gestores de recursos públicos e assumem para si a responsabilidade de prestar contas dos valores por ela recebidos.
	12. Ao contrário, esses responsáveis eram simples cidadãos que requereram benefícios previdenciários em um posto de atendimento do INSS, sem que tivessem implementado todos os requisitos para tanto. Não se produziu, nos autos, prova de que eles tenham atuado ativamente para a consecução da fraude, circunstância que poderia atraí-los à jurisdição do TCU, na forma do art. 16, § 2º, alínea 'b', da Lei Orgânica do TCU.
	13. Desse modo, em hipóteses como essas, não se aplica o brocardo tão utilizado em sede processos de contas de que compete ao gestor público e/ou responsável comprovar a boa e regular aplicação dos recursos que lhe foram confiados, pois nenhum recurso público foi repassado a esses segurados a título de acordo, convênio ou outro instrumento congênere.
	14. Não tendo os segurados a obrigação ordinária de prestar contas, eventual irregularidade causadora de prejuízo ao erário a eles imputada mediante ação ou omissão deve ser provada por quem alega, nos termos do art. 333, inciso I, do Código de Processo Civil, a saber:
	'art. 333. O ônus da prova incumbe:
	I - ao autor, quanto ao fato constitutivo do seu direito;'
	15. Desse modo, as ocorrências irregulares supostamente causadas pelos responsáveis segurados deveriam estar cabalmente provadas nestes autos de Tomada de Contas Especial, sob pena de insuficiência documental para emissão de julgamento pela Corte de Contas com base em elementos de provas. Veja-se que a própria unidade instrutiva reconhece, em relação a um deles, que o nome dela teria sido utilizado pela quadrilha que atuava no posto do INSS e que ela não teria participado da irregularidade em si.
	16. A nosso ver, essa mesma conclusão é válida para todos os demais, eis que não há no feito quaisquer elementos de prova indicando o conluio dos segurados na concessão fraudulenta dos benefícios, ou mesmo de que tenham, efetivamente, percebido o benefício indevido em suas contas bancárias.
	17. Outrossim, não há nem mesmo indícios de que os tempos de serviço impugnados pelo INSS tenham sido informados de má-fé por esses beneficiários, uma vez que a quadrilha que atuava no Posto da Penha agia de forma a conceder benefícios com a inclusão de tempos fictícios, sem que se possa afirmar que houve solicitação nesse sentido por parte dos segurados.
	(...) 
	19. Veja-se que o simples fato de solicitar a aposentadoria sem ter tempo suficiente para tanto não é irregularidade de per si, nem configura fraude por parte do peticionário, pois cabe ao INSS examinar a documentação apresentada e indeferir o benefício quando não satisfeitos os requisitos legais. Caso estivesse comprovada a participação desse grupo de pessoas, seja pela forja da documentação, seja pelo pagamento aos servidores do INSS para a inclusão de tempo de serviço inexistente, ou qualquer outra hipótese de fraude, poderiam e deveriam ser incluídos como responsáveis solidários na TCE. Não é, todavia, o que se apurou neste processo, não havendo elementos outros senão única e exclusivamente a inadequação dos respectivos tempos de serviços para a obtenção das aposentadorias, o que não se afigura suficiente para torná-los responsáveis perante o TCU.
	20. Nesse contexto, com vênias por divergir parcialmente da unidade técnica, esta representante do Ministério Público se manifesta pela irregularidade das contas do Senhor Jair Gonçalves de Almeida Filho e Senhora Maria do Carmo Batista de Almeida, com a correspondente condenação ao pagamento do débito que lhes foi imputado, cumulada com a aplicação da multa de que trata o art. 57 da Lei n.º 8.443/1992, excluindo-se a responsabilidade dos demais responsáveis arrolados nos autos."
23.	Por fim, cumpre dar ciência ao INSS acerca do retardamento injustificado na instauração da Tomada de Contas Especial que ensejou o Processo 35432.001151/2018-17, em afronta ao art. 1º, § 1º, da Instrução Normativa/TCU 56/2007, assim como aos arts. 4º e 11 da Instrução Normativa/TCU 71/2012, bem como da não adoção de medidas atinentes à adequada caracterização e indicação do responsável pelas irregularidades objeto do PAD 35301.001800/2010-18 e da instauração da respectiva TCE.
	Ante o exposto, manifesto-me por que seja adotada a deliberação que ora submeto a este Colegiado.
T.C.U., Sala das Sessões, em 30 de março de 2022.
   
MARCOS BEMQUERER COSTA
Relator